【裁判字號】    97,消債更,272
【裁判日期】    970926
【裁判案由】    更生事件
【裁判全文】
臺灣臺南地方法院民事裁定           97年度消債更字第272號
聲  請  人
即債 務 人  甲○○
上列當事人因消費者債務清理事件聲請更生及保全處分，本院裁
定如下：
    主  文
更生及保全處分之聲請均駁回。
聲請費用由聲請人負擔。
    理  由
一、按債務人與金融機構協商成立者，不得聲請更生或清算，但
    因不可歸責於己之事由，致履行顯有重大困難者，不在此限
    ；本條例施行前，債務人依金融主管機關協調成立之中華民
    國銀行公會會員辦理消費金融案件無擔保債務協商機制與金
    融機構成立之協商，準用前項之規定，消費者債務清理條例
    （下稱本條例）第 151條第5項、第6項分別定有明文。衡諸
    前開規定之立法意旨，可見債務人無論在本條例施行前後，
    與金融機構之債權人成立協商後，即應本於債權契約之誠信
    原則勉力履行，除非有前述不可歸責於己之事由，且其履行
    顯然有重大困難，不得率爾依本條例更生程序清理其債務。
    又按聲請更生或清算不合程式或不備其他要件者，法院應以
    裁定駁回之，但其情形可以補正者，法院應定期間先命補正
    ，復為同條例第8條所明定。
二、本件聲請意旨略以：聲請人即債務人甲○○現任職於一誠纖
    維股份有限公司，每月薪資約新台幣（下同）33,500元，除
    此薪資收入外，債務人名下尚有汽、機車各一部，然債務總
    額已達974,354元，負債顯然超過資產，已達不能清償或有
    不能清償之虞之程度。債務人曾於95年5月24日依照中華民
    國銀行公會會員辦理消費金融案件無擔保債務協商機制，與
    債權人元大商業銀行股份有限公司等5家成立協商，約定自
    95 年6月起，分80期，利率6.3%，於每月10日支付19,114元
    ，至全部清償為止；然因物價上漲，個人消費增加，公司近
    年來訂單較前幾年來少了許多，相對的加班費相形減少，且
    父母親年事已高，身體不佳，亦無收入，需要有人扶養，加
    上父親多年前曾替有人作保所欠下之債務，亦要一起承擔，
    家庭經濟已到了入不敷出的情況，嚴重導致債務人於每月扣
    除基本開銷外，亦無法繼續如期償還銀行公會協商機制款項
    ，只好於依約繳納23期協商金額後毀諾，聲請人現無力繳納
    實有不可歸責於聲請人之事由，爰向本院聲請更生等語。
三、經查，本件債務人前於本條例施行前，依金融主管機關協調
    成立之中華民國銀行公會會員辦理消費金融案件無擔保債務
    協商機制與金融機構於95年 5月24日成立協商，當時債務人
    之無擔保債務總額為 1,245,988元，雙方約定債務人每月應
    償還款項合計為 19,114元，債務人自95年6月起開始依約繳
    款，共繳款23期，經本院依職權函查最大債權人元大商業銀
    行，有該行97年 9月23日民事陳報狀、債務人簽名之協議書
    及無擔保還款計劃，堪信為真實。
四、債務人雖主張：因物價上漲，個人消費增加，公司近年來訂
    單較前幾年來少了許多，相對的加班費相形減少，且父母親
    年事已高，身體不佳，亦無收入，需要有人扶養，加上父親
    多年前曾替有人作保所欠下之債務，亦要一起承擔，家庭經
    濟已到了入不敷出的情況，只好於依約繳納幾期協商金額後
    毀諾，聲請人現無力繳納實有不可歸責於聲請人之事由。經
    查：
  (一)債務人主張95、96年收入為804,000元，且其名下有汽、機
    車一部，業據其提財政部臺灣省南區國稅局94年、95年綜合
    所得稅各類所額資料清單、財產歸屬清單為證，然查，債務
    人目前仍為一誠纖維股份有限公司之員工，收入穩定，且每
    月薪資所得為33,000元，尚有年終獎金33,000元，有本院依
    職權調取債務人稅務電子閘門財產所得調件明細表、一誠纖
    維股份有限公司97年9月22日陳報狀在卷可稽，是以，債務
    人陳述應屬可信，本院認定債務人每月收入有33,000元。
  (二)債務人主張其必要支出包含繕食費、置裝費、交通費、稅賦
    、強制性保險費等，每月支出平均為28,517元，然查，本院
    參酌內政部所公告97年度臺灣省低收入戶最低生活費用每人
    每月為9,829元，係按照政府最近1年平均每人消費支出（包
    括食品費、衣著鞋襪費、房租水電費、家居管理費、醫療保
    健費、交通通訊費、娛樂教育費及雜項支出）百分之60訂定
    ，是認債務人每月必要生活費用（包含食、衣、住、行等）
    依此標準以每月9,829元計算，始屬合理，有內政部歷年最
    低生活費一覽表一份在卷可稽，債務人於履行債務期間本應
    節約省用，並誠實勤勉地履行債務，以符合公平正義及誠信
    原則，是本院認為債務人每月基本生活費用以9, 829元為已
    足。
  (三)債務人主張其每月須給付其父親卓強、母親卓李祝扶養費用
    分別為11,000元、2,500元，經查：
    1.按受扶養權利者，以不能維持生活而無謀生能力者為限，
      民法第1117條第1項定有明文，又同條第2項規定，前項無
      謀生能力之限制，於直系血親尊親屬不適用之，即直系血
      親尊親屬受扶養者，仍須以不能維持生活為限（最高法院
      87年度臺上字第1696號判決意旨參照）。本件債務人之父
      母共有3名子女即債務人甲○○及其大哥卓家和、大姊卓
      秀蓮，此有債務人提出之戶籍謄本、民事補正狀在卷可憑
      ，惟聲請人稱述其大姊卓秀蓮，領有身心障礙手冊及重大
      傷病證明卡，因罹患癲癇且有精神問題，業經提出其大姊
      卓秀蓮之身心障礙手冊、重大傷病自行部分負擔證明卡影
      本為據，應認債務人之大姊應無扶養能力，自不要求其必
      須負擔對其父母之扶養義務，並由債務人陳述其大哥卓家
      和都有每月支出10,000元之扶養費用，可認其具有扶養能
      力，可知除債務人之外，尚有其大哥卓家和可以平均分擔
      其父母之扶養費。
    2.惟債務人父親卓強名下有現值10,155,705元之不動產，業
      經本院依職權調取稅務電子閘門財產所得調件明細表可參
      ，債務人之父親既有相當之資產，並非不能維持生活，自
      無由債務人扶養之必要。另聲請人陳述其父親卓強有大筆
      負債，致其必須每月額外支付8,000元至9,000元之費用，
      惟債務人父親卓強之債務，本須由其自力解決，併不得將
      此不利益歸諸在債務人身上，將此債務算入扶養費用，且
      債務人父親卓強若能妥適處分名下之不動產，所得價款應
      可用以償還自身之債務，然不思此圖，未將上開不動產處
      分變現，以減輕其所負債務，卻輾轉由債務人負擔，而債
      務人亦進而主張因負擔此債務致不能履行協商方案，實不
      可採。
    3.債務人母親卓李祝收入僅有95年所得為12,750元、96年無
      所得，且名下無不動產，經本院依職權調取稅務電子閘門
      財產所得調件明細表可參，債務人母親卓李祝應有受扶養
      之必要。惟按負扶養義務有數人者而其親等同一時，應各
      依其經濟能力分擔義務；夫妻互負扶養之義務，其扶養義
      務之順序與直系血親卑親屬同，民法第1115條第第3項、
      第1116條之1定有明文，是若聲請人因須償還其無擔保債
      務，致其經濟能力不足，亦非不得由其經濟能力較佳之其
      他扶養義務人負擔較多之扶養費用。準此，應由債務人之
      父親卓強及其大哥卓家和分別負擔比例較高之扶養費用，
      由債務人自己負擔比例較低之扶養費用，尚難認為卓李祝
      有不能維持生活之情形。
  (四)按債務人與其金融機構之債權人協商成立之清償方案後，即
    應由債務人勉力履行，必以其後發生情事變更，在清償期間
    收入或收益不如預期或驟然減少，至該方案履行有重大困難
    ，且因不可歸責於己，始能聲請更生或清算，以避免債務人
    任意毀諾已成立之協商，濫用更生或清算之債務清理程序。
    雖債務人主張物價上漲、個人消費增加，公司近年來訂單，
    比較前幾年來少了許多，相對的加班費也減少許多，然債務
    人既無不能繼續工作之情事，且每月亦有穩定收入，自不符
    合協商後有情事變更之情事，且債務人每月平均收入約為
    33,000元，扣除協商金額19,114元後，尚餘13,886元，再扣
    除每月基本生活費用9,829元，仍有餘額4,057元，難謂債務
    人於與金融機構之債權人銀行協商後，有何不可歸責之債務
    人致其履行顯已重大困難之事由存在。
五、再者，債務清償方案既係經當事人於本條例施行前行使選擇
    權所合意成立之債權契約，債務人自應受該成立之契約所拘
    束，如認該協商成立之清償方案其後有不適當履行之情形，
    仍應誠實面對債務，再循本條例所定之協商機制，誠意向債
    權人協商謀求更合理之清償方案，而非輕率毀諾，逕為聲請
    更生清理程序。查債務人既於本條例施行前與債權人復華商
    業銀行等 5間銀行成立協商，每月償19,114元，且已依協商
    方案履行23期，如事後有履行不便之情形，認清償方案應予
    適當調整，非不可經由本條例所規定之協商程序，再與債權
    人重新協商，訂定適當可行之清償方案，方符合本條例兼顧
    保障債權人公平受償及重建復甦債務人經濟生活之立法目的
    ，故債務人率予毀諾，逕為聲請本件更生，亦有不當。
六、綜上所述，債務人於消費者債務清理條例施行前，既已與金
    融機構之債權人依金融主管機關協調成立之中華民國銀行公
    會會員辦理消費金融案件無擔保債務協商機制成立協商，且
    又無因不可歸責於己致履行顯有重大困難之事由，則其聲請
    更生，顯然違背本條例第151條第6條準用同條第5項前段之
    規定，且上開欠缺又屬無從補正，從而，依上開說明，應予
    駁回其更生之聲請，爰裁定如主文。
七、本件更生之聲請既經駁回，其保全處分之聲請自失所附麗，
    應併駁回，附此敘明。
中    華    民    國    97    年    9     月    26    日
              民事第二庭    法  官    侯明正
以上正本證明與原本無異。
如不服本裁定，應於裁定送達後10日內，以書狀向本院提出抗告
，並繳納抗告費新臺幣1千元。
中    華    民    國    97    年    9     月    26    日
                            書記官    程欣怡


司法院資訊處製作；財團法人民間司法改革基金會備份。
